---
title: "P12. Análisis de expresión diferencial"
format:
   html:
      embed-resources: true
engine: knitr
eval: true
bibliography: ../../doc/references.bib
---

# Preparación
Sólo necesitas instalar el paquete `DESeq2` de Bioconductor. Si lo haces en el
ordenador virtual y tienes problemas de compatibilidad entre la versión de R y la
de Bioconductor, sigue la estrategia siguiente:

1. Crea una carpeta `R` en tu directorio de entrada al ordenador.
2. Inicia una sesión de R y añade el directorio al `.libPaths`, así:
   `.libPaths('./R')` (suponiendo que tu directorio de trabajo es el
   mismo donde has creado la carpeta `R`).
3. Actualiza la versión de `BiocManager` a la 3.22 de la siguiente manera
   (atención, esto lleva un par de horas):
   `BiocManager::install(version = '3.22', lib = './R')`.
4. Instala el paquete `DESeq2`: `BiocManager::install('DESeq2', lib = './R')`.

# Datos
Utilizaremos las medidas de expresión génica del archivo `salmon.merged.gene_counts.tsv`
que podéis descargar en [este enlace](https://informatics.fas.harvard.edu/resources/tutorials/data/salmon.merged.gene_counts.tsv) o en el aula virtual. Los datos proceden de 12 genotecas de RNA-seq de
lecturas emparejadas, de muestras de *Drosophila melanogaster* de dos orígenes
geográficos (Panamá y Maine) y dos tratamientos de temperatura (*low* y *high*)
[@Zhao2015]. Hay 3 réplicas biológicas para cada combinación de región y temperatura.
Si tenéis curiosidad sobre cómo se han obtenido los recuentos de lecturas por gen
a partir de los archivos FASTQ, podéis consultarlo
[en este enlace](https://informatics.fas.harvard.edu/resources/tutorials/differential-expression-analysis/).

Además, necesitáis el archivo `dme_elev_samples.tsv`, una tabla que indica a qué
región y tratamiento pertenece cada muestra. Lo podéis descargar de
[este enlace](https://informatics.fas.harvard.edu/resources/tutorials/data/dme_elev_samples.tsv) o del aula virtual.

Los dos archivos deben estar guardados en la carpeta de datos.

# Exploración de los datos

```{r}
muestras <- read.table('../../data/dme_elev_samples.tsv', header = TRUE)
genex <- read.table('../../data/salmon.merged.gene_counts.tsv',
                    header = TRUE)
```

:::{.callout-note icon=false}
## Ejercicio 1: Exploración inicial de los datos
Recuerda dejar constancia en un bloque de código de cómo obtienes las
respuestas.

```{r}
#| label: exploracion-datos

# 1. Usa la función paste() para añadir una columna a muestras que contenga la población y la temperatura unidas por _.
muestras$grupo <- paste(muestras$population, muestras$temp, sep = "_")

# Vemos cómo ha quedado
head(muestras)

# 2. Número total de lecturas por muestra
columnas_numericas <- sapply(genex, is.numeric)
genex_num <- genex[, columnas_numericas]
colSums(genex_num)

# 3. ¿Los recuentos tienen distribuciones parecidas entre muestras?
# Para verlo, la mejor forma es hacer un diagrama de cajas (boxplot).
# Como los datos de RNA-seq tienen valores muy extremos, aplicamos log2(+1).
boxplot(log2(genex_num + 1),
        main = "Distribución de lecturas por muestra",
        ylab = "log2(Recuentos + 1)",
        las = 2,
        col = "lightblue")

# 4. ¿Cuántos genes no se expresan en absoluto en ninguna de las muestras?
# Sumamos las lecturas por fila (gen). Si la suma es 0, no se expresa.
sumas_por_gen <- rowSums(genex_num)
sum(sumas_por_gen == 0)
```
:::

# Crear el objeto de clase `DESeqDataSet`
Para crear un objeto de clase `DESeqDataSet` necesitamos que las
filas de la tabla `muestras` estén en el mismo orden que las
columnas en `genex`. La función `DESeqDataSetFromMatrix()`
necesita que los recuentos sean una matriz, no un marco de datos.
Y en `muestras` debe haber **factores**.

```{r}
suppressMessages(library('DESeq2'))
all(names(genex)[3:14] == muestras$sample)
```

```{r}
# Pasamos la columna "sample" a nombres de fila:
row.names(muestras) <- muestras$sample
# Eliminamos la columna "sample":
muestras$sample <- NULL
# Y convertimos "population" y "temp" en factores:
muestras$population <- factor(muestras$population,
                              levels = c('maine', 'panama'))
muestras$temp       <- factor(muestras$temp,
                              levels = c('low', 'high'))
muestras
```

Aunque no hacía falta definir los niveles de los factores, lo indico
porque es un buen momento para definir manualmente su orden (por defecto
se ordenan alfabéticamente). El orden de los niveles determina qué nivel
actúa como referencia en los contrastes estadísticos (el primero). Esto
resultaría importante, por ejemplo, al comparar tratamientos respecto de
un control.

Los datos de recuento deben ser números enteros y en forma de matriz

```{r}
row.names(genex) <- genex$gene_name
genex$gene_name <- NULL
genex$gene_id   <- NULL
genex <- round(as.matrix(genex))
```

```{r}
dds1 <- DESeqDataSetFromMatrix(
   countData = genex,
   colData = muestras,
   design = ~ population + temp
)
dds1
```

:::{.callout-note}
Los objetos `DESeqDataSet` pueden contener información sobre las coordenadas
cromosómicas de los genes o tránscritos, si se construyen a partir de otro
tipo de datos.
:::

# Pre-filtrado
Una fracción importante de genes no se están expresando en ningúna
muestra. Aunque el filtrado no es necesario, ayuda a reducir la memoria
ocupada por `dds1`:

```{r}
keep <- rowSums(counts(dds1)) > 0
dds1 <- dds1[keep, ]
```

# Expresión diferencial
Observa que la función `DESeq()` produce un objeto también de clase
`DESeqDataSet`, pero con resultados añadidos:

```{r}
dds1 <- DESeq(dds1)
```

```{r}
res <- results(dds1)
res
```

Por defecto, la función `results()` produce la tabla de resultados
para el contraste entre el nivel último y el de referencia del último
factor en la tabla que describe las muestras. En este caso, el factor
es `temp`, el nivel de referencia es `low` y el otro nivel es `high`.
Por tanto, los valores de `log2FoldChange` representan el logaritmo en
base 2 de la relación entre niveles de expresión en muestras `high`
respecto de muestras `low`.

:::{.callout-note icon=false}
## Ejercicio 3

```{r}
#| label: extraccion-resultados

# 1. Mira la ayuda de `results()` y genera también la tabla de resultados para el contraste entre las dos regiones de procedencia de las moscas.
# El argumento 'contrast' pide un vector con 3 cosas: 
# c("nombre_de_la_columna", "condicion_numerador", "condicion_denominador")
# Esto compara Panamá contra Maine.
res_region <- results(dds1, contrast = c("population", "panama", "maine"))
res_region
# Mostramos las primeras líneas de la tabla de resultados
head(res_region)

# Hacemos lo mismo para el contraste de temperatura (high vs low)
res_temp <- results(dds1, contrast = c("temp", "high", "low"))


# 2. Usa `summary()` sobre los resultados para ver el número de genes diferencialmente expresados entre cada par de condiciones.
cat("\n--- Resumen de expresión por Región (Panamá vs Maine) ---\n")
summary(res_region)

cat("\n--- Resumen de expresión por Temperatura (High vs Low) ---\n")
summary(res_temp)

# 3. ¿Cuál es la tasa de falsos positivos (FDR)?
metadata(res_region)$alpha

```
El análisis global de resultados nos demuestra que el tratamiento de temperatura tiene un impacto biológico mucho mayor en la expresión génica de la mosca (alterando ~4.750 genes) en comparación con su origen geográfico (que solo altera ~1.250 genes). Todos estos genes han superado el filtro estadístico asumiendo una tasa de falsos positivos (FDR) del 10%.
:::

# Gráficas

```{r}
plotMA(res)
```

Los genes con niveles de expresión más bajos producen resultados
más ruidosos (la varianza es mayor). La función `lfcShrink()`
contrae (*shrink*) las estimaciones de los efectos (*log fold change*)
para reducir el ruido y hacer el resultado más realista:

```{r}
resShrink <- lfcShrink(dds1, coef = 'temp_high_vs_low',
                       type = 'normal')
plotMA(resShrink)
```

:::{.callout-note icon=false}
## Ejercicio 4

```{r}

# 1. ¿Sabrías hacer una gráfica volcán?
#| label: volcano-plot

# 1. Preparamos los datos (eliminamos los NA para que la gráfica no dé error)
res_volcano <- na.omit(res_temp)

# 2. Asignamos colores a los genes según su significancia y cambio de expresión
# Gris: no significativo
# Azul: significativo y subexpresado (baja)
# Rojo: significativo y sobreexpresado (sube)
colores <- ifelse(res_volcano$padj < 0.1 & res_volcano$log2FoldChange > 1, "red",
           ifelse(res_volcano$padj < 0.1 & res_volcano$log2FoldChange < -1, "blue", "grey"))

# 3. Dibujamos la gráfica volcán
plot(res_volcano$log2FoldChange, -log10(res_volcano$padj),
     col = colores,
     pch = 16,         # Puntos redondos sólidos
     cex = 0.6,        # Tamaño de los puntos
     xlab = "Log2 Fold Change (Cambio de expresión)",
     ylab = "-log10(p-valor ajustado)",
     main = "Gráfica Volcán: Temperatura (High vs Low)")

# 4. Añadimos líneas de referencia para que sea más fácil de leer
abline(h = -log10(0.1), col = "black", lty = 2) # Límite de significancia (FDR 10%)
abline(v = c(-1, 1), col = "black", lty = 2)    # Límites de cambio de expresión (LFC > 1 o < -1)
```
:::

# Extraer datos transformados
Aunque los datos de entrada no deben estar normalizados y la función
`DESeq()` ya tiene en cuenta las diferencias de tamaño de genoteca
entre muestras y la relación entre media y varianza, puede ser útil
disponer de los datos normalizados para representarlos gráficamente.
Para ello podemos usar las funciones `vst()` y `assay()`:

```{r}
dds2 <- vst(dds1)
NormCounts <- assay(dds2)
```

```{r}
res <- res[! is.na(res$pvalue), ]
res <- res[order(res$log2FoldChange),]
heatmap(NormCounts[c(head(row.names(res), 100),
                     tail(row.names(res), 100)), ],
        Rowv = NA, Colv = NA)

```

:::{.callout-note icon=false}
## Ejercicio 5

Este bloque de código prepara y filtra los datos normalizados para generar una visualización gráfica (un mapa de calor o *heatmap*). Hace exactamente lo siguiente, paso a paso:

1. **`dds2 <- vst(dds1)` y `NormCounts <- assay(dds2)`:** Aplica una **Transformación Estabilizadora de la Varianza (VST)** a los datos. Esto normaliza las lecturas para eliminar la dependencia de la varianza con respecto a la media (hace que los datos tengan menos "ruido" visual), y luego extrae la matriz puramente numérica con `assay()`.
2. **`res <- res[! is.na(res$pvalue), ]`:** Limpia la tabla de resultados eliminando todas las filas (genes) que tienen un `NA` (valor nulo) en el p-valor, dejando solo los genes evaluados con éxito.
3. **`res <- res[order(res$log2FoldChange), ]`:** Ordena la tabla de resultados de menor a mayor en base a su cambio de expresión (log2FoldChange). De esta forma, arriba quedan los genes más reprimidos (*down*) y abajo los más inducidos (*up*).
4. **`heatmap(...)`:** Crea el mapa de calor seleccionando únicamente los **100 genes más reprimidos** (`head(..., 100)`) y los **100 genes más sobreexpresados** (`tail(..., 100)`). 
5. **`Rowv = NA, Colv = NA`:** Le indica al gráfico que **no** dibuje dendrogramas (árboles de agrupamiento jerárquico) ni reordene las filas o columnas, manteniéndolas en el orden exacto en el que se le han dado.
:::

:::{.callout-note icon=false}
## Ejercicio 6

En [este enlace]() analizan exactamente los mismos datos con otro
paquete de R: `limma`. Una de sus conclusiones es se sobreexpresan
más genes en temperatura baja que en temperatura alta. ¿Confirma
tu análisis esta conclusión?

Estos son los 10 genes más diferencialmente expresados según aquel
análisis entre las condiciones de baja y alta temperatura:

```
                   logFC  AveExpr         t      P.Value    adj.P.Val        B
Cpr92F          2.473527 6.201774  24.28881 1.306910e-13 1.739105e-09 21.29258
Vajk3           1.675184 4.029281  21.90298 6.069753e-13 3.524528e-09 19.66813
lncRNA:CR46017 -3.974938 1.044005 -21.50807 7.945880e-13 3.524528e-09 16.80878
CG7214          2.198970 7.945664  20.75054 1.349821e-12 4.490516e-09 19.14847
CG3739         -2.869172 6.514652 -20.49734 4.414988e-12 1.175005e-08 18.01975
Acp1            2.231834 7.638125  17.79441 2.089853e-11 3.997808e-08 16.54909
```

Para comprobar esto, debemos fijarnos en cómo definimos nuestro contraste en DESeq2: `c("temp", "high", "low")`. Esto significa que estamos dividiendo Alta / Baja.
*   Los genes con **LFC > 0 (up)** están más expresados en temperatura **Alta**.
*   Los genes con **LFC < 0 (down)** están más expresados en temperatura **Baja**.

Si revisamos nuestro `summary(res_temp)` del Ejercicio 3, vimos que había **2418 genes (up)** y **2336 genes (down)**. Por lo tanto, en nuestro análisis con DESeq2, **NO** se confirma esa conclusión: encontramos ligeramente más genes sobreexpresados en temperatura alta que en baja. *(Nota: Estas pequeñas diferencias suelen deberse a cómo cada paquete filtra los genes con bajos recuentos).*

#### 2. ¿Cómo se comparan los top genes de limma con los nuestros?

Vamos a buscar exactamente los genes top del artículo en nuestra tabla de resultados de DESeq2 para ver su p-valor y su Fold Change.

```{r}
#| label: comparacion-limma

# Lista de genes extraída del análisis con limma
genes_limma <- c("Cpr92F", "Vajk3", "lncRNA:CR46017", "CG7214", "CG3739", "Acp1")

# Buscamos esos genes concretos en nuestros resultados de temperatura
res_comparacion <- res_temp[genes_limma, ]
res_comparacion

# Para comparar, extraemos también nuestros propios Top 6 genes (ordenando por padj)
head(res_temp[order(res_temp$padj), ])
```
:::

# Referencias
