---
title: "Búsquedas programáticas en la base de datos ENA"
lang: es
date: today
execute: 
  output: true
  error: true
engine: knitr
bibliography: ../../doc/references.bib
language:
   title-block-published: "Última actualización:"
   section-title-references: "Bibliografía"
format:
   html:
      embed-resources: true
---

```{r setup, include=FALSE}
knitr::opts_chunk$set(echo = TRUE)
```

# Preparación
En esta práctica vamos a utilizar los paquetes `curl` y `kableExtra` de R.

# Objetivos
1. Aprender a usar la API[^1] de [ENA](https://www.ebi.ac.uk/ena).

[^1]: API: *Application programming interface*. 

# Introducción
La base de datos ENA almacena diferentes tipos de secuencias nucleotídicas, y
mucha información sobre cada uno de los *registros*. Desde la línea de comandos
o desde un lenguaje de programación cualquiera podemos descargar tanto **metadatos**,
mediante la API del *portal* de ENA; como **registros** (es decir, secuencias y la
información que las acompaña), mediante la API del *navegador* (*browser*) de ENA.

La API del *portal* de ENA es una sintaxis para la confección de direcciones URL,
con las cuales consultamos metadatos de los registros en la base de datos.

En el enlace siguiente encontrarás
documentación sobre cómo realizar búsquedas avanzadas en ENA programáticamente
usando esta API:

[https://ena-docs.readthedocs.io/en/latest/retrieval/programmatic-access/advanced-search.html](https://ena-docs.readthedocs.io/en/latest/retrieval/programmatic-access/advanced-search.html)

Puedes también descargar un manual completo y actualizado de la
ENA Portal API en el enlace siguiente: [https://www.ebi.ac.uk/ena/portal/api/doc](https://www.ebi.ac.uk/ena/portal/api/doc).

Tienes un ejemplo en la URL siguiente. Cópiala, pégala en la barra del navegador
y accederás a una tabla que describe los registros de tipo *read run* (lecturas
cortas) procedentes del estómago de vacas del Reino Unido:

```
https://www.ebi.ac.uk/ena/portal/api/search?result=read_run&query=country="United Kingdom" AND host_tax_id=9913 AND host_body_site="rumen"
```

Para extraer directamente las secuencias y su información asociada, ENA
nos ofrece otro portal, con una API muy parecida: el ENA Browser Portal,
cuya documentación deberíamos poder descargar de aquí: [https://www.ebi.ac.uk/ena/browser/api/doc](https://www.ebi.ac.uk/ena/browser/api/doc).

Como ejemplo, el enlace siguiente te permite descargar la secuencia del cromosoma
mitocondrial de un neandertal.

`https://www.ebi.ac.uk/ena/browser/api/fasta/KJ533544`

Como ves, para poder descargar una secuencia (o más) necesitas conocer su número
de acceso; KJ533544 en el ejemplo.

# La API del portal de ENA

Cualquier consulta dirigida al portal de ENA tomará la forma de una URL con
la estructura siguiente:

1. La dirección del portal: `https://www.ebi.ac.uk/ena/portal/api`.
2. El **endpoint** `/search`, que especifica que realizamos una consulta o
búsqueda. Existen otros *endpoints*.
3. Los parámetros de la búsqueda, que incluyen cinco campos separados por "&":
  - `/result=<tipo de datos>`, donde `<tipo de datos>` puede ser cualquiera de
  los *results* disponibles: *read_run*, *read_experiment*, *sample*, *study*,
  *sequence_release*, *sequence_update*, *wgs_set*, *tsa_set*, *assembly*,
  *coding_release*, *coding_update*, *noncoding_release*, *noncoding_update*,
  y *taxonomy*.
  - Opcionalmente, `query=<filtros>`, donde `<filtros>` debe sustituirse por
  una o más condiciones que deben cumplir los registros para ser presentados.
  Las diferentes condiciones o filtros irán separadas por "AND", "OR" o "NOT".
  Existen reglas sobre cómo especificar cada posible filtro para cada posible
  tipo de resultado. Estas reglas están especificadas en la documentación del
  portal: [https://www.ebi.ac.uk/ena/portal/api/doc](https://www.ebi.ac.uk/ena/portal/api/doc).
  - Opcionalmente, `fields=<campos>`, donde `<campos>` se debe sustituir por la
  lista, separada por comas, de los campos de información que deseamos extraer
  de cada registro. Es decir, las columnas que deseamos ver en la tabla de
  resultados. Cada tipo de `result` admite un conjunto de campos disponibles,
  que también están detallados en la documentación del portal.
  - Opcionalmente, `limit=<límite>` donde `<límite>` representa el número
  máximo de registros (líneas) que queremos extraer en la tabla de resultados.
  Por defecto, el límite es 100000. Para no limitar la búsqueda, hay que
  especificar `limit=0`.
  - Opcionalmente, `format=<formato>`, donde `<formato>` representa uno de dos
  valores posibles: `tsv` (*tab separated values*, usado por defecto) o `json`.
  
### Ejemplos

```
https://www.ebi.ac.uk/ena/portal/api/search?result=sequence&query=(specimen_voucher="ZMB:Moll:*" OR bio_material="ZMB:Moll:*")&fields=specimen_voucher,bio_material,scientific_name
```

```
https://www.ebi.ac.uk/ena/portal/api/search?result=analysis&query=country="United Kingdom" AND host_tax_id=9913 AND host_body_site="rumen" AND analysis_type="SEQUENCE_ASSEMBLY" AND assembly_type="primary metagenome"&fields=submitted_ftp
```

```
https://www.ebi.ac.uk/ena/portal/api/search?result=assembly&query=tax_tree(6157) AND genome_representation="full"&fields=version,tax_id,scientific_name,last_updated,base_count&limit=0
```

# Desde una sesión de R
La función `read.table()` puede leer directamente de una página web. Pero si
queremos descargar el resultado de una consulta programática en un archivo,
podemos usar el paquete la función `curl_download()`, del paquete `curl`.

```{r}
library('curl')
```

:::{.callout-note icon=false}
## Ejercicio 1

Intenta ejecutar los bloques siguientes. Compáralos y explica qué problemas o dificultades identificas en cada uno.

¿Por qué el segundo comando funciona?

Al envolver la URL con URLEncode(), el código transforma esos caracteres problemáticos en un formato compatible (llamado Percent-encoding).

- Un espacio se convierte en %20.
- Una comilla " se convierte en %22.

Esto asegura que la función curl_download entregue una dirección válida al servidor de ENA (European Nucleotide Archive).

¿Por qué el primero  falla?

En el primer comando, se está pasando la URL directamente como un texto plano. Como contiene espacios y comillas, la función curl_download se confunde o el servidor web rechaza la petición porque la sintaxis de la dirección es inválida. El error que ves (la línea roja en RStudio) es el lenguaje diciendo: "No entiendo esta dirección, tiene caracteres que no deberían estar ahí". 



```{r}
curl_download('https://www.ebi.ac.uk/ena/portal/api/search?result=assembly&query=tax_tree(6157) AND genome_representation="full"&fields=version,tax_id,scientific_name,last_updated,base_count&limit=0',
              destfile = 'z1.txt')
```

```{r}
curl_download(
  URLencode('https://www.ebi.ac.uk/ena/portal/api/search?result=assembly&query=tax_tree(6157) AND genome_representation="full"&fields=version,tax_id,scientific_name,last_updated,base_count&limit=0'),
  destfile = 'z1.txt')
```

```{r}
portal <- 'https://www.ebi.ac.uk/ena/portal/api/search?'
result <- 'result=assembly&'
query  <- 'query=tax_tree(6157) AND genome_representation="full"&'
fields <- 'fields=version,tax_id,scientific_name,last_updated,base_count&'
limit  <- 'limit=0'
URL <- paste0(portal, result, query, fields, limit)
curl_download(URLencode(URL), destfile = 'z2.txt')
```

:::

::: {.callout-note icon=false}
## Ejercicio 2
Confecciona una URL para descargar una tabla de las secuencias codificantes de alcohol deshidrogenasas del género *Drosophila*, que te permita contestar las preguntas siguientes. Consulta el apéndice de este guión, si lo necesitas.

```{r}
# 1. Definimos la consulta específica para Drosophila
result <- 'result=coding&'
query  <- 'query=tax_tree(7215) AND description="alcohol dehydrogenase"&'
fields <- 'fields=accession,tax_id,scientific_name,last_updated,base_count,first_public&'
limit  <- 'limit=0'

# Ahora sí funcionará sin dar error
URL_droso <- paste0(portal, result, query, fields, limit)

# 2. Descargamos el archivo
curl_download(URLencode(URL_droso), destfile = 'drosophila.txt')

# 3. Leemos la tabla 
drosophila <- read.table('drosophila.txt', header = TRUE, sep = '\t', quote = "")

# --- RESPUESTAS ---

# 1. ¿Cuántas secuencias hay?
nrow(drosophila)

# 2. ¿Qué longitudes tienen?
summary(drosophila$base_count)

# 3. ¿De cuántas especies diferentes son?
length(unique(drosophila$scientific_name))

# 4. ¿Cuándo se publicaron las más recientes?
fechas <- as.Date(drosophila$first_public)

if(all(is.na(fechas))) {
  print("No hay fechas de publicación registradas para estas secuencias en ENA.")
} else {
  max(fechas, na.rm = TRUE)
}
```
Tras ejecutar la consulta en ENA, obtenemos un total de 6 secuencias correspondientes a 1 única especie de Drosophila. La longitud media de estas secuencias es de 875 pares de bases (oscilando entre 771 y 1395 pb). En cuanto a su publicación, hemos comprobado que la base de datos no tiene registrada la fecha de publicación (first_public) para ninguna de estas 6 secuencias específicas."
:::

# Trabajar con los resultados
La función `read.table()` de R nos permite leer un archivo (o una URL) para crear
una tabla. Necesita que todas las filas tengan el mismo número de campos o columnas,
delimitadas por el carácter especificado con la opción `sep = "\t"`. Esta función
nos permite también especificar el tipo de datos de cada columna. Podemos usar
como ejemplo los genomas de platelmintos del ejercicio 1:

```{r}
# Leemos directamente el archivo z1.txt que descargamos en el Ejercicio 1
platelmintos <- read.table('z1.txt',
    header = TRUE,
    colClasses = c('numeric', 'factor', 'character', 'Date', 'numeric', 'character'),
    sep = '\t',
    na.strings = '')
```

El código siguiente crea una nueva columna en la tabla con el género al que pertenece cada secuencia. Se toma como género la primera palabra del nombre científico. Para ello, debemos separar las partes de cada nombre delimitadas por un espacio en blanco, con la función `strsplit()`. Y por último usamos la función
`sapply()` para aplicar a cada nombre científico la función de selección de componentes, `[`, y la opción "1", para seleccionar sólo el primero de los componentes en que habíamos dividido cada nombre científico.

```{r SepararGenero}
platelmintos$genus <- sapply(
   strsplit(platelmintos$scientific_name, ' '),
   '[',
   1)
```

Una vez clasificadas por género, podemos visualizar el número de bases de cada secuencia agrupadas por género.

```{r}
#| fig.width: 10
par(mar = c(8,7,1,1))
boxplot(base_count ~ genus, data = platelmintos,
        las = 2, xlab = '', ylab = '', cex.axis = 0.8)
mtext('Genus', side = 1, line = 7)
mtext('Base count', side = 2, line = 5)
```

:::{.callout-note icon=false}
## Ejercicio 3
¿De qué manera necesitarías transformar la tabla `platelmintos` para poder representar gráficamente la longitud acumulada de todas las secuencias disponibles a medida que se han ido publicando?

```{r}
# Ordenamos la tabla por fecha (de más antigua a más reciente)
platelmintos_ord <- platelmintos[order(platelmintos$last_updated), ]

# Calculamos la suma acumulada de la columna base_count
platelmintos_ord$bases_acumuladas <- cumsum(platelmintos_ord$base_count)

# Dibujamos el gráfico de líneas
plot(as.Date(platelmintos_ord$last_updated), platelmintos_ord$bases_acumuladas,
     type = "l", col = "blue", lwd = 2,
     xlab = "Fecha de publicación", 
     ylab = "Longitud acumulada (pb)",
     main = "Crecimiento histórico de secuencias de Platelmintos")
```
:::

# La API del navegador (*browser*) de ENA
Entre las secuencias obtenidas en el ejercicio 2, encontrarás las siguientes:
AAC39011, AAY25307, ABU44510, ABG56046 y AAO06902. Vamos a descargarlas en formato
fasta:

```{r}
portal    <- 'https://www.ebi.ac.uk/ena/browser/api/'
formato   <- 'fasta/'
accession <- 'AAC39011,AAY25307,ABU44510,ABG56046,AAO06902'
URL <- paste0(portal, formato, accession)
URL
```

```{r}
curl_download(URL, destfile = 'Adh.fasta')
```

:::{.callout-note icon=false}
## Ejercicio 4
Intenta descargar esas mismas secuencias en formato EMBL.

```{r}
portal_browser <- 'https://www.ebi.ac.uk/ena/browser/api/'
formato_embl   <- 'embl/'
accession      <- 'AAC39011,AAY25307,ABU44510,ABG56046,AAO06902'

URL_embl <- paste0(portal_browser, formato_embl, accession)

# Descargamos el archivo en formato EMBL
curl_download(URL_embl, destfile = 'Adh.embl')
```
:::

# Apéndice
## Campos de información para filtrar la búsqueda de resultados de tipo *coding*

```{r searchFields}
library('knitr')
URL <- 'https://www.ebi.ac.uk/ena/portal/api/searchFields?result=coding'
CodingSearchFields <- read.table(URL, header = TRUE, sep = '\t')
kable(CodingSearchFields)
```

## Campos de información disponibles en la tabla de resultados de tipo *coding*

```{r returnFields}
URL <- 'https://www.ebi.ac.uk/ena/portal/api/returnFields?result=coding'
CodingReturnFields <- read.table(URL, header = TRUE, sep = '\t')
kable(CodingReturnFields)
```

## Valores possibles en el campo *topology*
Algunos campos filtrables son de tipo *controlled value*. Esto significa que sólo
pueden adoptar unos pocos valores predeterminados. Para poder usar estos campos
como filtro en nuestra búsqueda, debemos conocer qué valores acepta el campo. Lo
podemos averiguar de la manera siguiente.

```{r topology}
URL <- 'https://www.ebi.ac.uk/ena/portal/api/controlledVocab?field=topology'
TopologyVocab <- read.table(URL, header = TRUE, sep = '\t')
kable(TopologyVocab)
```

Por tanto, podemos seleccionar secuencias codificantes de ADN circular con el filtro
`query=topology="CIRCULAR"`.

# Información sobre la sesión

```{r}
sessionInfo()
```



