---
title: "Práctica 8. BLAST"
lang: es
date: today
execute: 
  eval: false
  error: true
engine: knitr
bibliography: ../../doc/references.bib
language:
   title-block-published: "Última actualización:"
   section-title-references: "Bibliografía"
format:
   html:
      embed-resources: true
---
# Preparación
Necesitamos tener instalado el paquete `ncbi-blast+`, que en Linux y en WSL2 se
puede instalar mediante `sudo apt install ncbi-blast+`. Este método no instalará
la versión más reciente, pero será suficiente. También podemos seguir las
instrucciones de instalación
[en este enlace](https://www.ncbi.nlm.nih.gov/books/NBK569861/).

Los ejecutables de BLAST son programas independientes de R, y deben ejecutarse
en un entorno de Bash, no en la consola de R. La ayuda completa de cada
programa también puede consultarse en un terminal de Bash, por ejemplo con la
orden `blastn -help`.

En el ejercicio 3 necesitaremos también los programas `datasets` y `dataformat`,
que podéis descargar desde
[este enlace](https://www.ncbi.nlm.nih.gov/datasets/docs/v2/command-line-tools/download-and-install/).
Es recomendable guardar los ejecutables en una carpeta del PATH, como `/usr/local/bin/`.
Además, usaremos el paquete de R `Biostrings`, que en caso de no tener instalado,
podéis instalar con `BiocManager` (no con `install.packages()`!):

```{r}
#| eval: true
#| message: false
#| warning: false

# 1. Definimos el repositorio específico de la versión que queremos
# Esto evita que BiocManager intente actualizar todo el sistema
repo_bioc <- "https://bioconductor.org/packages/3.20/bioc"

# 2. Instalamos SOLO lo que falta usando el instalador base de R
if (!requireNamespace("Biostrings", quietly = TRUE)) {
    install.packages("Biostrings", repos = repo_bioc)
}

# 3. Cargamos la librería
library(Biostrings)
```

# Objetivos
BLAST ejecuta alineamientos locales entre una secuencia "problema" o *query*,
generalmente no muy larga, y un conjunto grande de secuencias (la base de datos)
entre las que esperamos encontrar alguna secuencia homóloga a la *query*. Cada
secuencia de la base de datos que pueda alinearse con la *query* se la llama
*subject* en el alineamiento. Los objetivos de esta práctica son:

1. Identificar proteínas ortólogas entre dos especies con BLASTP.
2. Realizar un PSI-BLAST contra la base de datos Swissprot.
3. Determinar el origen de las lecturas que no pudieron ser mapeadas a su genoma
   de referencia, usando BLASTN *remoto*.

# Datos
## Datos del primer ejercicio
En el primer ejercicio, usaremos los proteomas de dos especies bacterianas
endosimbiontes, con genomas reducidos (para facilitar las búsquedas):
*Buchnera aphidicola* (107806) y *Blochmannia ocreatus* (251538). Los proteomas
se pueden descargar desde [uniprot](https://www.uniprot.org/proteomes/). En
adelante, supondré que están descomprimidos y guardados en dos archivos FASTA
`../../data/buchnera.fa` y `../../data/blochmannia.fa`.

## Datos del segundo ejercicio
Para el segundo ejercicio, necesitamos descargar la base de datos de Swissprot
para BLAST. Podemos hacerlo de dos maneras. En cualquier caso, los archivos
descargados y descomprimidos deben guardarse en la carpeta `../../data`. Por
tanto, los comandos siguientes **deben ejecutarse desde esa carpeta**, en el terminal
de Bash.


### Opción 2
Si `update_blastdb` no funcionara, se puede descargar la base de datos de la
siguiente manera:

```{bash}
#| eval: false
# Descargamos primero la signatura MD5 y después la base de datos comprimida:
wget https://ftp.ncbi.nlm.nih.gov/blast/db/swissprot.tar.gz.md5
wget https://ftp.ncbi.nlm.nih.gov/blast/db/swissprot.tar.gz
# Comprobamos que la signatura (o "suma") coincide:
md5sum -c swissprot.tar.gz.md5
# Descomprimimos la base de datos:
tar -xzvf swissprot.tar.gz
# Y borramos los archivos que ya no hacen falta:
rm swissprot.tar.gz swissprot.tar.gz.md5
```

## Datos del tercer ejercicio
[Pinchando aquí](contaminacion.fa.gz) podéis descargar el archivo comprimido
`contaminacion.fa.gz`. No lo abráis ni lo descomprimáis. Sólo guardadlo en la
carpeta de datos tal como está. En adelante supondré que podéis acceder al archivo
mediante `../../data/contaminacion.fa.gz` desde la carpeta de la práctica.


# Ejercicio 1. Identificación aproximada de ortólogos
Una estrategia habitual para identificar genes ortólogos es comprobar si cada uno
es, respecto del otro, su mejor resultado de BLAST. Lo que en inglés llaman
*reciprocal best hits*. Aunque se trata de un método heurístico, los resultados
son bastante fiables. Vamos a practicarlo entre dos proteomas que debes haber
descargado, y que primero debemos *enmascarar* e indexar para BLAST.

## Enmascarar e indexar los proteomas
Puedes copiar estas órdenes a tu cuaderno de trabajo. Fíjate que deben ser
ejecutadas en la carpeta adecuada.

```{bash}
#| eval: true
#| output: true
#| error: true

# --- PROCESAR BUCHNERA ---
/home/VMAULES/ruizven2/bin/ncbi-blast-2.17.0+/segmasker -in /home/VMAULES/ruizven2/bioinfo/practicas/data/Buchnera.fa -infmt fasta -parse_seqids -outfmt maskinfo_asn1_bin -out /home/VMAULES/ruizven2/bioinfo/practicas/data/buchnera_seg.asnb

/home/VMAULES/ruizven2/bin/ncbi-blast-2.17.0+/makeblastdb -in /home/VMAULES/ruizven2/bioinfo/practicas/data/Buchnera.fa -input_type fasta -dbtype prot -parse_seqids -mask_data /home/VMAULES/ruizven2/bioinfo/practicas/data/buchnera_seg.asnb -out /home/VMAULES/ruizven2/bioinfo/practicas/data/buchnera -title "Proteoma de Buchnera"

# --- PROCESAR BLOCHMANNIA ---
/home/VMAULES/ruizven2/bin/ncbi-blast-2.17.0+/segmasker -in /home/VMAULES/ruizven2/bioinfo/practicas/data/Blochmannia.fa -infmt fasta -parse_seqids -outfmt maskinfo_asn1_bin -out /home/VMAULES/ruizven2/bioinfo/practicas/data/blochmannia_seg.asnb

/home/VMAULES/ruizven2/bin/ncbi-blast-2.17.0+/makeblastdb -in /home/VMAULES/ruizven2/bioinfo/practicas/data/Blochmannia.fa -input_type fasta -dbtype prot -parse_seqids -mask_data /home/VMAULES/ruizven2/bioinfo/practicas/data/blochmannia_seg.asnb -out /home/VMAULES/ruizven2/bioinfo/practicas/data/blochmannia -title "Proteoma de Blochmannia"
```

## Realizar las búsquedas de BLASTP
El objetivo es encontrar *la* proteína de *Blochmannia ocreatus* que más se parece
a cada una de las proteínas de *Buchnera aphidicola*, y viceversa. Entonces,
seleccionaremos las parejas de proteínas que sean recíprocamente las más similares
una de otra, por ser más probablemente ortólogas. Otras relaciones de semejanza
no recíprocas pueden ser debidas a la paralogía.

### De *Buchnera aphidicola* hacia *Blochmannia ocreatus*
### De *Blochmannia ocreatus* hacia *Buchnera aphidicola*


```{bash}
#| eval: true
#| output: true
#| error: true

# De Buchnera contra Blochmannia
/home/VMAULES/ruizven2/bin/ncbi-blast-2.17.0+/blastp -query /home/VMAULES/ruizven2/bioinfo/practicas/data/Buchnera.fa -db /home/VMAULES/ruizven2/bioinfo/practicas/data/blochmannia -out buc2blo.txt -outfmt '6 qseqid sseqid qlen slen length evalue bitscore' -evalue 0.001 -max_target_seqs 1

# De Blochmannia contra Buchnera
/home/VMAULES/ruizven2/bin/ncbi-blast-2.17.0+/blastp -query /home/VMAULES/ruizven2/bioinfo/practicas/data/Blochmannia.fa -db /home/VMAULES/ruizven2/bioinfo/practicas/data/buchnera -out blo2buc.txt -outfmt '6 qseqid sseqid qlen slen length evalue bitscore' -evalue 0.001 -max_target_seqs 1
```

:::{.callout-note icon=false}
Revisa los argumentos utilizados, prueba otros si quieres y asegúrate de
que son adecuados. Puedes consultar la ayuda con `blastp -help` en el terminal.
:::

### Comparación de resultados
```{r}
#| eval: true
#| message: false

# 1. Leer las tablas de resultados generadas por BLAST
# Si te da error de "file not found", asegúrate de que el bloque anterior terminó bien
buc2blo <- read.table('buc2blo.txt', col.names = c('query', 'subject', 'qlen', 'slen', 'length', 'evalue', 'bitscore'))
blo2buc <- read.table('blo2buc.txt', col.names = c('query', 'subject', 'qlen', 'slen', 'length', 'evalue', 'bitscore'))

# 2. Identificar la reciprocidad (RBH)
buc2blo$reverse <- blo2buc[match(buc2blo$subject, blo2buc$query), 'subject']

# 3. Filtrar las parejas que coinciden en ambas direcciones
ortologos <- buc2blo[buc2blo$query == buc2blo$reverse & !is.na(buc2blo$reverse), c('query', 'subject', 'evalue', 'bitscore')]

# 4. Mostrar el resultado final
print(paste("Número total de ortólogos recíprocos encontrados:", nrow(ortologos)))
head(ortologos)
```


:::{.callout-note icon=false}
Echa un vistazo a estas tablas de resultados.
¿Sabrías identificar las parejas de proteínas que son recíprocamente la que más
se parece una a la otra?

```bash
Para identificar las parejas de proteínas que son recíprocamente las más parecidas (Reciprocal Best Hits - RBH), se deben comparar los resultados de los dos análisis BLASTP realizados:

1. Se toma cada proteína de Buchnera y se identifica su mejor acierto (Best Hit) en Blochmannia (el que tiene mayor Bitscore y menor E-value).
2. Se realiza el proceso inverso: se toma cada proteína de Blochmannia y se busca su mejor acierto en Buchnera.
3. Las proteínas son ortólogas recíprocas solo si el mejor acierto de la proteína A (Buchnera) es la proteína B (Blochmannia), y simultáneamente el mejor acierto de la proteína B es la proteína A.

En este análisis, hemos identificado un total de 404 parejas de proteínas que cumplen esta condición de reciprocidad, lo que sugiere que son genes ortólogos que han conservado su función tras la especiación.
```
:::

```{r}
#| code-fold: true
#| code-summary: "Una posible solución"
buc2blo$reverse <- blo2buc[
   match(buc2blo$subject, blo2buc$query),
   'subject'
]
coincidencias <- buc2blo[
   buc2blo$query == buc2blo$reverse,
   c('query', 'subject')
]
```

:::{.callout-note icon=false}
¿Qué datos te gustaría representar gráficamente para ganar confianza en que los
resultados son correctos y tienen sentido?

```bash
Para validar la calidad de los ortólogos recíprocos (RBH), sería ideal representar:

1. Gráfico de Dispersión (Scatter Plot) de Bitscores: Comparar el Bitscore de la búsqueda Buchnera -> Blochmannia frente al de la búsqueda inversa Blochmannia -> Buchnera. En ortólogos verdaderos, los valores deberían ser casi idénticos, formando una línea diagonal perfecta. Cualquier desviación indicaría asimetrías sospechosas en el alineamiento.

2. Histograma del Porcentaje de Identidad: Visualizar cuánta identidad comparten las proteínas de las parejas encontradas. Si la mayoría de los 404 ortólogos muestran una identidad alta (por ejemplo, >60%), refuerza la idea de que han conservado su secuencia y función.

3. Distribución de E-values: Un gráfico (normalmente en escala logarítmica) que muestre que la inmensa mayoría de los resultados tienen un E-value extremadamente bajo (cercano a $0$ o inferior a $10^{-50}$), lo que descarta que el parecido sea fruto del azar.

4. Cobertura del alineamiento: Comparar la longitud del alineamiento frente a la longitud total de la proteína original. Esto asegura que no estamos comparando solo un pequeño dominio conservado, sino que las proteínas son ortólogas a lo largo de toda su secuencia.
```
:::

# Ejercicio 2. PSI-BLAST
El PSI-BLAST nos permite identificar semejanzas sutiles, como las que existen
entre miembros alejados de una superfamilia proteica. Para comprobarlo vamos a
realizar una búsqueda a partir de cualquiera de las proteínas siguientes: Q9CC91,
P39615, B1AJI8, P47343, Q5UPT2, Q6UDG6, A1AFY9, O59825 y P30314. Todas ellas están
en Swissprot y pertenecen a una misma superfamilia. Sin embargo, un
simple BLASTP con cualquiera de ellas no encuentra ninguna de las otras[^1].
Comprobemos si con un PSI-BLAST lo conseguimos. A continuación lo intento a
partir de P39615. Repite los pasos usando otra proteína de la lista como *query*
y compara los resultados.

[^1]: ¿Te animas a comprobarlo?

```{bash}
#| eval: true
#| output: true
#| error: true

# 1. Extraer la secuencia de la proteína P30314
/home/VMAULES/ruizven2/bin/ncbi-blast-2.17.0+/blastdbcmd \
    -db /home/VMAULES/ruizven2/bioinfo/practicas/data/swissprot \
    -entry P30314 \
    -out P30314.fa

# 2. Ejecutar PSI-BLAST
/home/VMAULES/ruizven2/bin/ncbi-blast-2.17.0+/psiblast \
    -db /home/VMAULES/ruizven2/bioinfo/practicas/data/swissprot \
    -query P30314.fa \
    -out P30314.psiblast.txt \
    -evalue 0.1 \
    -outfmt 7 \
    -inclusion_ethresh 0.001 \
    -num_iterations 7 \
    -matrix BLOSUM62
```

:::{.callout-note icon=false}
Consulta la ayuda de `psiblast` y asegúrate de entender para qué sirven los
argumentos que hemos usado. 

```bash
1. -evalue 0.1: 
Es el umbral de significación estadística para el reporte. Determina qué secuencias aparecerán en el archivo de salida final. Un valor de 0.1 indica que estamos dispuestos a ver resultados que tengan hasta un 10% de probabilidad de ser fruto del azar.

2. -inclusion_ethresh 0.001: 
Es el umbral de inclusión para el modelo. Es mucho más estricto que el e-value de reporte. Solo las secuencias con un E-value inferior a 0.001 se utilizarán para construir la matriz PSSM (el perfil) en la siguiente iteración. Esto evita que el perfil se "contamine" con secuencias no relacionadas.

3. -num_iterations 7: 
Establece que el proceso de búsqueda y refinamiento del perfil se repetirá 7 veces. A más iteraciones, más se aleja el programa de la secuencia original para buscar parientes lejanos, aunque aumenta el riesgo de "profile drift" (deriva del perfil).

4. -matrix BLOSUM62: 
Es la matriz de puntuación por defecto. Define los valores para los intercambios de aminoácidos basados en frecuencias observadas en la naturaleza.
```

¿Cuál es la diferencia entre `-evalue`
y `-inclusion_ethresh`?

```bash
La diferencia fundamental radica en el uso de la secuencia encontrada:
- El `-evalue` es un filtro de visualización: decide si el acierto se te muestra a ti o no.
- El `-inclusion_ethresh` es un filtro algorítmico: decide si el programa debe "aprender" de esa secuencia para mejorar la búsqueda en la siguiente ronda. 

Si una proteína tiene un E-value de 0.05, la verás en el archivo .txt (porque es < 0.1), pero PSI-BLAST no la usará para refinar el perfil de la familia (porque es > 0.001).
```

¿Cómo harías que la búsqueda fuera más sensible
todavía? 

```bash
Para detectar miembros aún más alejados de la superfamilia proteica, se podrían aplicar las siguientes medidas:

1. Cambiar la matriz de sustitución: Usar matrices optimizadas para parientes lejanos como BLOSUM45 o PAM250.
2. Aumentar las iteraciones: Permitir que el perfil evolucione durante más ciclos (ej. 10 o 15).
3. Relajar el umbral de inclusión: Subir ligeramente el `-inclusion_ethresh` (ej. a 0.005), permitiendo que proteínas más divergentes participen en la creación del perfil, aunque con cuidado de no introducir ruido.
4. Ajustar el filtrado de baja complejidad: Asegurar que el argumento `-seg yes` esté activo para evitar que regiones repetitivas generen falsos positivos que enmascaren a los ortólogos reales.
```
:::

::: {.callout-important}
## NOTA DE ENTREGA
**PENDIENTE FINALIZACIÓN:** Me he quedado en esta parte de la práctica (Ejercicio 2) debido a limitaciones de tiempo y a los ajustes técnicos requeridos por la cuota de disco. No me ha sido posible avanzar más en esta sesión.
:::

# Ejercicio 3. Origen de la contaminación en un archivo FASTQ
El archivo `../../data/contaminacion.fa.gz` contiene 33174 lecturas procedentes
de un experimento de secuenciación del insecto *Aphis aurantii*, con Ion Torrent.
([SRR13258790](https://www.ebi.ac.uk/ena/browser/view/SRR13258790)).
Concretamente son las lecturas que no han podido mapearse al genoma de referencia
([GCA_055615905](https://www.ebi.ac.uk/ena/browser/view/GCA_055615905)) de este
insecto. Hay dos motivos principales por los que muchos fragmentos no pueden
mapearse al genoma de referencia: o bien el genoma de referencia es incompleto,
o bien los fragmentos no pertenecen a esa especie. La secuenciación no distingue
al individuo de interés de sus simbiontes, parásitos o presas. Los fragmentos de ADN
secuenciados que no proceden del individuo diana se consideran *contaminación*.
El objetivo de este ejercicio es determinar la procedencia de estos fragmentos
mediante BLASTN remoto a la base de datos *nr* (no redundante). Lo que nos interesa
es sólo el origen taxonómico de la secuencia más parecida a cada una de esas
lecturas.

## Selección aleatoria de 20 queries
Si enviamos 33174 queries a los servidores del NCBI, o bien tardarán muchas horas
en devolver los resultados o simplemente interrumpirán el servicio. Cada persona
escogerá 20 secuencias al azar mediante las órdenes siguientes, y después compartiremos
los resultados para tener una muestra más representativa.

```{r}
#| eval: false
#| message: false
library('Biostrings')
unmapped <- readDNAStringSet('../../data/contaminacion.fa.gz')
n <- length(unmapped)
muestra <- unmapped[sample(1:n, 20)]
writeXStringSet(muestra, 'muestra.fa')
```

## BLASTN remoto
La orden siguiente pide una sola secuencia (la más parecida) y alguna información
sobre el alineamiento, para poder garantizar la calidad del resultado.

```{bash}
#| eval: false
#| message: false
if [ ! -e resultado.txt ]; then
   blastn -query muestra.fa \
          -db nr \
          -out resultado.txt \
          -outfmt '6 qaccver saccver length qlen qstart qend evalue bitscore staxid' \
          -max_target_seqs 1 \
          -evalue 0.001 \
          -remote 2> /dev/null
fi
```

## Identificación taxonómica
La única información taxonómica que podemos obtener de las secuencias encontradas
cuando realizamos un BLAST remoto es el identificador taxonómico. Esta restricción
tiene por objetivo agilizar el servicio remoto. Ahora es asunto nuestro saber a
qué especies corresponden los identificadores, de manera automática. Hay varias
opciones. Para no tener que descargar la base de datos taxonómica, intentaremos
recuperar la información completa con una nueva consulta remota. Esta vez, con
los programas `datasets` y `dataformat` de NCBI, que ya conocéis.

```{bash}
#| eval: false
# Extraemos los identificadores taxonómicos (columna 9) de "resultado.txt":
cut -f 9 resultado.txt | sort | uniq | paste -sd ',' > taxids.txt

# Generamos una tabla con información taxonómica de esos identificadores:
datasets summary taxonomy taxon $(cat taxids.txt) --as-json-lines | \
dataformat tsv taxonomy --template tax-summary > taxreport.txt
```

:::{.callout-note icon=false}
Puedes importar tanto los resultados del BLAST como el informe taxonómico a una
sesión de R y determinar que fracción de las lecturas seleccionadas parecen proceder
de un hemímptero y qué fracción proceden de otros organismos. Tienen sentido los
resultados? Encuentras alguna secuencia de origen vegetal? 
:::

