---
title: "Práctica 9. Reconstrucción filogenética"
format:
   html:
     fig-width: 12
     fig-height: 12
editor: visual
---
##1. Introducción y Preparación de Datos

En esta práctica se ha utilizado el paquete phangorn para inferir filogenias a partir de secuencias de ADN mitocondrial (mtDNA). El objetivo es obtener una filogenia calibrada que incluya humanos modernos, neandertales, denisovanos y otros primates.

```{r}
library(phangorn)
mtdna <- read.phyDat('../../data/mtDNA.fasta', format = 'fasta')
```

##Ejercicio 1. 

¿Número de secuencias? 
El objeto contiene 42 secuencias.

¿Longitud del alineamiento? 
La longitud es de 16,603 posiciones.

¿Función para nombres? 
Se utiliza la función names(mtdna) o mt_nj$tip.label.

```{r}
length(mtdna)
```

```{r}
ncol(as.DNAbin(mtdna))
```

```{r}
names(mtdna)
```

##2. Árboles basados en Distancias
Se han generado dos árboles rápidos: Neighbor-Joining (NJ) y UPGMA, utilizando el modelo F81 para el cálculo de distancias.

```{r}
distancias <- dist.ml(mtdna, model = 'F81')
mt_nj    <- NJ(distancias)
mt_upgma <- upgma(distancias)
```

##Ejercicio 2:Estructura y visualización

Clase de los objetos: Son de clase phylo.

Funciones de escala: add.scale.bar() añade una barra que indica la escala de sustituciones por sitio. axisPhylo() dibuja un eje con la distancia evolutiva en la base del gráfico.

```{r}
class(mt_nj)
class(mt_upgma)
```

```{r}
str(mt_nj)
```

```{r}
plot(mt_nj)
plot(mt_upgma)
```
##4. Enraizado y Calibración Temporal

Como nuestras secuencias incluyen muestras arcaicas (fósiles), el enraizado en el punto medio no es ideal. Usamos la regresión "raíz a punta" (RTT).

```{r}
is.rooted(mt_nj)
```
```{r}
mt_nj_rooted <- root(mt_nj, node = 75)
```

```{r}
plot(mt_nj)
nodelabels()
```

```{r}
mt_nj_rooted <- root(mt_nj, outgroup = 'G.gorilla_D38114')
```

```{r}
mt_nj_rooted <- midpoint(mt_nj)
```

```{r}
plot(mt_nj_rooted, align.tip.label = TRUE, main = 'NJ, enraizado en punto medio')
nodelabels(frame = 'none')
add.scale.bar()
```
```{r}
fechas <- c(0, 0, 0, 0, 0, 0, 0, 0, 0,
            -400000,
            -39000, -50000, -110000, -110000,
            -39820, -40096, -38515, -38310, -39000, -40000, -41210,
            -42430, -42540, -43230, -43780, -44290, -44770, -49000,
            -50000, -82752, -65000, -122287, -110450,
            0, 0, 0, 0, 0, 0, 0, 0, 0)
fechas <- setNames(fechas, mt_nj$tip.label)
fechas
```
```{r}
mt_nj_rtt <- rtt(mt_nj, tip.dates = fechas, objective = 'rms')
```

##Ejercicio 3: Regresión RTT

¿Se corresponden bien las distancias con las dataciones?

Sí, en general las secuencias más antiguas acumulan más cambios que las modernas, mostrando una correspondencia aproximada.

¿Qué secuencias se ajustan menos a su edad?

Algunas secuencias arcaicas, principalmente neandertales y denisovanas, muestran más o menos cambios de lo esperado.

¿Por qué puede haber discrepancias?

Por variación en la tasa de evolución, errores en datación o secuenciación, efectos demográficos, selección natural o saturación de mutaciones.

##5. Análisis de Distancias Medias

Calculamos cuánto se parecen los grupos principales (Modernos, Neandertales, Chimpancés).

```{r}
distMat <- as.matrix(distancias)
```

```{r}
modernos     <- startsWith(colnames(distMat), 'H.s.modern')
neandertales <- startsWith(colnames(distMat), 'H.s.neandertal')
denisovanos  <- startsWith(colnames(distMat), 'H.s.denisova')
chimpances   <- startsWith(colnames(distMat), 'P.troglodytes')
bonobos      <- startsWith(colnames(distMat), 'P.paniscus')
```

```{r}
mean(distMat[modernos, neandertales])
```

```{r}
mean(distMat[modernos, neandertales])  

# Humanos y Denisovanos
mean(distMat[modernos, denisovanos])

# Humanos y Chimpancés
mean(distMat[modernos, chimpances])   

# Humanos y Bonobos
mean(distMat[modernos, bonobos])       

# Neandertales y Denisovanos
mean(distMat[neandertales, denisovanos])

# Neandertales y Chimpancés
mean(distMat[neandertales, chimpances]) 

# Dentro de humanos modernos
z <- distMat[modernos, modernos]
z[z == 0] <- NA
mean(z, na.rm = TRUE)
```
```{r}
dist_hum_nean <- mean(distMat[modernos, neandertales])
dist_hum_nean
```
```{r}
dist_hum_chimp <- mean(distMat[modernos, chimpances])
dist_hum_chimp
```

```{r}
dist_hum_chimp / dist_hum_nean
```

##Ejercicio 4: Comparativa de distancias

¿Cuántas veces mayor es la distancia entre humanos y chimpancés que entre humanos y neandertales?

    Resultados obtenidos:

        Distancia media Humano-Neandertal: 0.0121

        Distancia media Humano-Chimpancé: 0.0910

        Proporción calculada: 7.49

Interpretación: La distancia genética entre humanos y chimpancés es aproximadamente 7.5 veces mayor que la que nos separa de los neandertales. Esto confirma que los neandertales son genéticamente mucho más próximos a los humanos modernos que cualquier otro primate vivo, situándose a una distancia evolutiva relativamente pequeña.
    :::