---
title: "Práctica 9. Reconstrucción filogenética"
format:
   html:
     fig-width: 12
     fig-height: 12
editor: visual
---

```{r}
library(phangorn)
mtdna <- read.phyDat('../../data/mtDNA.fasta', format = 'fasta')
```

```{r}
length(mtdna)
```

```{r}
ncol(as.matrix(mtdna))
```

```{r}
names(mtdna)
```

```{r}
distancias <- dist.ml(mtdna, model = 'F81')
mt_nj    <- NJ(distancias)
mt_upgma <- upgma(distancias)
```

Ejercicio 2:

```{r}
class(mt_nj)
class(mt_upgma)
```

```{r}
str(mt_nj)
```

```{r}
plot(mt_nj)
plot(mt_upgma)
```


- add.scale.bar(): añade una barra de escala al árbol filogenético, que indica la longitud de las ramas en términos de distancia evolutiva

- axisPhylo(): añade un eje numérico al gráfico del árbol, permitiendo interpretar cuantitativamente las distancias evolutivas entre las secuencias.

  

```{r}
is.rooted(mt_nj)
```
```{r}
mt_nj_rooted <- root(mt_nj, node = 75)
```

```{r}
plot(mt_nj)
nodelabels()
```

```{r}
mt_nj_rooted <- root(mt_nj, outgroup = 'G.gorilla_D38114')
```

```{r}
mt_nj_rooted <- midpoint(mt_nj)
```

```{r}
plot(mt_nj_rooted, align.tip.label = TRUE, main = 'NJ, enraizado en punto medio')
nodelabels(frame = 'none')
add.scale.bar()
```
```{r}
fechas <- c(0, 0, 0, 0, 0, 0, 0, 0, 0,
            -400000,
            -39000, -50000, -110000, -110000,
            -39820, -40096, -38515, -38310, -39000, -40000, -41210,
            -42430, -42540, -43230, -43780, -44290, -44770, -49000,
            -50000, -82752, -65000, -122287, -110450,
            0, 0, 0, 0, 0, 0, 0, 0, 0)
fechas <- setNames(fechas, mt_nj$tip.label)
fechas
```
```{r}
mt_nj_rtt <- rtt(mt_nj, tip.dates = fechas, objective = 'rms')
```

¿Se corresponden bien las distancias con las dataciones?

Sí, en general las secuencias más antiguas acumulan más cambios que las modernas, mostrando una correspondencia aproximada.

¿Qué secuencias se ajustan menos a su edad?

Algunas secuencias arcaicas, principalmente neandertales y denisovanas, muestran más o menos cambios de lo esperado.

¿Por qué puede haber discrepancias?

Por variación en la tasa de evolución, errores en datación o secuenciación, efectos demográficos, selección natural o saturación de mutaciones.

```{r}
distMat <- as.matrix(distancias)
```

```{r}
modernos     <- startsWith(colnames(distMat), 'H.s.modern')
neandertales <- startsWith(colnames(distMat), 'H.s.neandertal')
denisovanos  <- startsWith(colnames(distMat), 'H.s.denisova')
chimpances   <- startsWith(colnames(distMat), 'P.troglodytes')
bonobos      <- startsWith(colnames(distMat), 'P.paniscus')
```

```{r}
mean(distMat[modernos, neandertales])
```

```{r}
mean(distMat[modernos, neandertales])  

# Humanos y Denisovanos
mean(distMat[modernos, denisovanos])

# Humanos y Chimpancés
mean(distMat[modernos, chimpances])   

# Humanos y Bonobos
mean(distMat[modernos, bonobos])       

# Neandertales y Denisovanos
mean(distMat[neandertales, denisovanos])

# Neandertales y Chimpancés
mean(distMat[neandertales, chimpances]) 

# Dentro de humanos modernos
z <- distMat[modernos, modernos]
z[z == 0] <- NA
mean(z, na.rm = TRUE)
```
```{r}
dist_hum_nean <- mean(distMat[modernos, neandertales])
dist_hum_nean
```
```{r}
dist_hum_chimp <- mean(distMat[modernos, chimpances])
dist_hum_chimp
```

```{r}
dist_hum_chimp / dist_hum_nean
```

